ACORDAO-COMPLETO-2553084

ACÓRDÃO 6735/2022 ATA 37/2022 - SEGUNDA CÂMARA

VISTOS, relatados e discutidos estes autos da Tomada de Contas Especial instaurada pelo Fundo Nacional de Saúde - FNS em desfavor dos Srs. José Roberto Zucolotto Moura e Jorge Miguel Vieira Leal, e do Fundo Municipal de Saúde de Joia/RS, tendo por fundamento a não comprovação da regular aplicação dos recursos repassados pela União ao Município de Joia/RS, nos exercícios de 2013 e 2014.
ACORDAM os Ministros do Tribunal de Contas da União, reunidos em Sessão da 2ª Câmara, ante as razões expostas pelo Relator, em: 
9.1. com fundamento nos arts. 1º, inciso I, 16, inciso III, alíneas "b" e "c", 19, caput, e 23, inciso III, da Lei 8.443/1992, julgar irregulares as contas do Sr. José Roberto Zucolotto Moura, condenando-o ao pagamento das quantias originais abaixo discriminadas, com a fixação do prazo de 15 (quinze) dias, a contar da notificação, para comprovar, perante o Tribunal (artigo 214, inciso III, alínea "a", do Regimento Interno/TCU) , o recolhimento da dívida ao Fundo Nacional de Saúde, atualizada monetariamente e acrescida dos juros de mora, calculados a partir das datas indicadas até a data do efetivo recolhimento, na forma da legislação em vigor:
	DATA
	VALOR (R$) 

	1º/1/2014
	104.984,71

	1º/1/2014
	63.508,35

	1º/1/2014
	15.068,87

	1º/1/2014
	40.177,35

	1º/1/2014
	8.891,24

	1º/1/2014
	32.311,49

	1º/1/2014
	5,31

	1º/1/2014
	92.810,68

	30/1/2014
	56.145,11

	30/4/2014
	17.803,66

	30/4/2014
	133.557,64

9.2. com fundamento nos arts. 1º, inciso I, 16, inciso III, alínea "c", 19, caput, e 23, inciso III, da Lei 8.443/1992, julgar irregulares as contas do Município de Joia/RS, condenando-o ao pagamento da quantia original abaixo discriminada, com a fixação do prazo de 15 (quinze) dias, a contar da notificação, para comprovar, perante o Tribunal (artigo 214, inciso III, alínea "a", do Regimento Interno/TCU) , o recolhimento da dívida ao Fundo Municipal de Saúde de Joia/RS, atualizada monetariamente e acrescida dos juros de mora, calculados a partir da data indicada até a data do efetivo recolhimento, na forma da legislação em vigor:
	Data
	Valor (R$) 

	1º/11/2013
	85.000,00

9.3. aplicar ao Sr. José Roberto Zucolotto Moura a multa prevista nos artigos 19, caput, e 57 da Lei 8.443/1992, no valor de R$ 100.000,00 (cem mil reais) , fixando-lhe o prazo de 15 (quinze) dias, a contar da notificação, para que comprove, perante o Tribunal (artigo 214, inciso III, alínea "a", do Regimento Interno/TCU) , o recolhimento da dívida ao Tesouro Nacional, atualizada monetariamente desde a data do presente Acórdão até a do efetivo recolhimento, se for paga após o vencimento, na forma da legislação em vigor;  
9.4. autorizar, caso requerido, nos termos do art. 26 da Lei 8.443/1992, c/c o art. 217 do Regimento Interno/TCU, o parcelamento das dívidas em até 36 (trinta e seis) parcelas mensais e sucessivas, sobre as quais incidirão os correspondentes acréscimos legais (débito: atualização monetária e juros de mora; multa: atualização monetária) , esclarecendo aos responsáveis que a falta de pagamento de qualquer parcela importará no vencimento antecipado do saldo devedor, sem prejuízo das demais medidas legais;
9.5. autorizar, desde logo, nos termos do art. 28, inciso II, da Lei 8.443/1992, a cobrança judicial das dívidas, caso não atendidas as notificações; e 
9.6. enviar cópia deste Acórdão à Procuradoria da República no Estado do Rio Grande do Sul, nos termos do § 7° do art. 209 do Regimento Interno/TCU, para a adoção das medidas que entender cabíveis, bem como ao Fundo Nacional de Saúde, para ciência.

Tomada de Contas Especial instaurada pelo Fundo Nacional de Saúde tendo por fundamento a não comprovação da regular aplicação dos recursos repassados pela União ao Município de Joia/RS, nos exercícios de 2013 e 2014.

Segunda Câmara

Município de Joia/RS.

3. Responsáveis: José Roberto Zucolotto Moura (XXX.951.230-XX) e Município de Joia/RS (89.650.121/0001-92).

13.1. Ministros presentes: Antonio Anastasia (na Presidência) e Augusto Nardes.
13.2. Ministro-Substituto convocado: Marcos Bemquerer Costa (Relator).

ACORDAO-COMPLETO-2560654

Acórdão 7887/2022 - Segunda Câmara

MARCOS BEMQUERER

Trata-se da Tomada de Contas Especial instaurada pelo Fundo Nacional de Saúde - FNS em desfavor dos Srs. José Roberto Zucolotto Moura e Jorge Miguel Vieira Leal e do Fundo Municipal de Saúde de Joia/RS, tendo por fundamento a não comprovação da regular aplicação dos recursos repassados pela União ao Município de Joia/RS, nos exercícios de 2013 e 2014.   
2.	As verbas transferidas àquela municipalidade foram auditadas pelo Departamento Nacional de Auditoria do Sistema Único de Saúde - Denasus, conforme consignado nos relatórios constantes das peças 3, 4 e 5.
3.	O fundamento para a instauração desta Tomada de Contas Especial, conforme consignado na matriz de responsabilização elaborada pelo tomador de contas, foi a constatação das seguintes irregularidades: i) pagamento de aposentadorias e pensões com a utilização de recursos financeiros do Bloco de Atenção Básica/SUS, quando deveria ter utilizado os recursos do SUS apenas para os fins previstos nas normas de regência; e ii) transferência financeira sem a comprovação de destinação e do credor do recurso financeiro do Bloco Atenção Básica, quando deveria ter sido realizado o pagamento/transferência de recursos apenas para quitação/pagamento de procedimentos na área da saúde devidamente comprovados.
4.	Os responsáveis arrolados na fase interna foram devidamente comunicados e, diante da ausência de justificativas suficientes para elidir a irregularidade e da não devolução dos recursos, a presente TCE foi instaurada (peça 41) . 
5.	No relatório do tomador de contas, o prejuízo foi quantificado em R$ 650.264,41, sendo a responsabilidade atribuída ao Sr. Jorge Miguel Vieira Leal, falecido em 11/8/2019 (cf. consulta ao Sistema CPF da Receita Federal do Brasil) , secretário municipal de Finanças, no período de 2/1/2013 a 31/12/2016, na condição de gestor dos recursos, ao Sr. José Roberto Zucolotto Moura, prefeito no período de 1º/1/2013 a 31/12/2016, também na condição de gestor dos recursos, e ao Fundo Municipal de Saúde de Joia/RS, na condição de beneficiário.
6.	A Controladoria-Geral da União certificou a irregularidade destas contas especiais (peça 44) e o Ministro responsável pela área atestou haver tomado conhecimento das conclusões contidas no indigitado certificado de auditoria (peça 46) .
7.	No âmbito deste Tribunal, a Secretaria de Controle Externo de Tomada de Contas Especial - Secex/TCE instruiu os autos e entendeu pertinente retirar do polo passivo desta TCE o Sr. Jorge Miguel Vieira Leal, dado que o exame na documentação acostada aos autos indicou que tal responsável não teve participação nas irregularidades ensejadoras do dano em foco. 
8.	Assim, a unidade especializada propôs a realização das seguintes medidas (peças 48, pp. 7/9; 49 e 50) :
	8.1. citação do Sr. José Roberto Zucolotto Moura, prefeito entre 1º/1/2013 e 31/12/2016, na condição de gestor dos recursos:
	Data 
	Valor (R$) 

	1º/1/2014
	104.984,71

	1º/1/2014
	63.508,35

	1º/1/2014
	15.068,87

	1º/1/2014
	40.177,35

	1º/1/2014
	8.891,24

	1º/1/2014
	32.311,49

	1º/1/2014
	5,31

	1º/1/2014
	92.810,68

	30/1/2014
	56.145,11

	30/4/2014
	17.803,66

	30/4/2014
	133.557,64

	8.2. citação do Município de Joia/RS, na condição de beneficiado, de forma indevida, pelo desvio de finalidade na aplicação de recursos federais oriundos do FNS: 
	Data
	Valor (R$) 

	1º/11/2013
	85.000,00

	8.3. audiência do Sr. José Roberto Zucolotto Moura por ter dado ensejo ao pagamento de aposentadorias e pensões com a utilização de recursos financeiros do Bloco de Atenção Básica/SUS.
9.	Efetuadas as medidas acima descritas (peças 53/56) , somente o Sr. José Roberto Zucolotto Moura compareceu aos autos, por meio de representante legal (peças 58/62) , tendo o ente federado optado pela revelia.
10.	Transcrevo, a seguir, com os devidos ajustes de forma, a instrução da Secex/TCE na qual foram analisadas as razões de justificativa e as alegações de defesa do Sr. José Roberto Zucolotto Moura (peça 65) : 
"EXAME TÉCNICO			  
 (...) 
Alegações de defesa apresentadas pelo Sr. José Roberto Zucolotto Moura (peça 58) :
 (...) 
A defesa mencionou que o ex-prefeito nomeou como secretária de saúde a Sra. Cleonice Maria Poletto, a qual era, na época, responsável por gerenciar a Secretaria Municipal de Saúde, sendo a Sra. Cleonice graduada em enfermagem, possuindo conhecimento técnico e vasta experiência no setor de saúde dentro do município, além de ter nomeado o Sr. Jorge Miguel Vieira Leal, para o cargo de Secretário de Finanças, o qual possuía amplo conhecimento da pasta, sendo responsável pela aplicação e destinação dos recursos provindos dos entes estatais.
O responsável mencionou, ainda, que o setor de controle de contas e contadoria ficava a cargo do Sr. Jacson Pinheiro, servidor público há mais de 15 anos, integrando as três últimas gestões do Município, com pleno conhecimento dos trâmites legais inerentes à aplicação de recursos e as devidas prestações de contas pelo ente municipal, alegando ter o município alcançado nível considerável de excelência nas demandas da saúde, estando à frente de outros municípios (...) , em especial no âmbito da Atenção Básica (...) .
Alegou que, normalmente, tomava conhecimento do gerenciamento de cada secretaria quando havia 'grandes' demandas a serem resolvidas; caso contrário, cada pasta geria seus projetos e despesas, encaminhando ao setor de finanças para aprovação e, no caso da [Secretaria Municipal de Saúde] - SMS, a própria secretária tinha competência delegada por lei para gerir os recursos próprios, ficando a cargo do Sr. Jorge a destinação de todos os recursos disponibilizados para os setores da administração, tanto municipais, como estaduais e federais.
Destarte, alegou que, após cada setor identificar a área de carência, o projeto era repassado ao responsável pela Secretaria de Finanças, o qual procedia à destinação de valores, o que era aprovado pelo contador municipal, de acordo com as regras de responsabilidade fiscal adotadas pelo Município, e, somente após o empenho, pagamento e liquidação, as contas eram repassadas para assinatura do prefeito.
Desse modo, o defendente alega que não atuou como ordenador de despesas e, mais do que isso, não tinha a obrigação legal de praticar o ato relativo à suposta impropriedade, uma vez que, no Município de Joia, as Unidades Orçamentárias são ordenadas pelos seus respectivos titulares, in casu, as verbas destinadas a Saúde são de responsabilidade da própria Secretaria, tendo registrado que não há nada ilegal ou irregular na delegação de tarefas firmadas por ele firmada, uma vez que a própria Lei Municipal nº . 2591 de 2010, dispõe, no seu art. 2, que 'O FMS ficará diretamente subordinado ao Secretário Municipal de Saúde e será uma Unidade Gestora de Orçamento, conforme a Lei Federal nº . 4.320/64.'
No que tange especificadamente ao fato apontado nesta demanda quanto ao pagamento de aposentadorias e pensões - FAPS, a defesa afirmou ser necessário esclarecer que todas as previsões de pagamentos eram originadas pela contabilidade do município, a qual detém o dever legal de repassar ao Prefeito os pré-empenhos para a devida aprovação e assinatura e, neste caso específico, alegou que o responsável pela contabilidade NÃO CIENTIFICOU O PREFEITO quanto a aplicação destes recursos, não havendo pré-empenhos assinados pelo defendente (destaques no original) . 
Destarte, a defesa alega que claramente [houve] uma sucessão de erros, a começar pela Secretária de Saúde, que não geriu os recursos que estavam sob responsabilidade, o Secretário de Finanças, que deu destinação diversa à finalidade proposta, e ao contador, que aprovou tais despesas, empenhou, pagou e liquidou, sem a pré-aprovação do prefeito, em total discordância as normativas legais da fonte originária da verba e do próprio município, ou seja, em sua condição de prefeito, assinava as notas e empenhos após a sua efetivação, por ato meramente formal, pois quem realizava todos os empenhos e pagamentos [eram] o contador e os secretários.
O responsável alega que somente tomou conhecimento da destinação diversa dos recursos do Bloco de Atenção Básica/SUS quando instaurado o primeiro procedimento investigatório; que teria buscado maiores informações junto a Administração Municipal a fim de apurar eventuais irregularidades; e que as questões envolvendo os recursos destinados à área de saúde já são alvo de outros procedimentos investigatórios, o que evidencia a falta de prudência do setor de saúde e a negligência da contadoria quanto à aprovação e prestações de contas.
O defendente alega que teve suas as contas aprovadas pelo Tribunal de Contas do Estado e que foram efetuadas apurações junto aos verdadeiros responsáveis a fim de se efetuarem as devoluções dos recursos mal geridos. A defesa também menciona que seria necessário ponderar que o notificado não feriu qualquer preceito legal, conduzindo sua administração de acordo com os princípios especificados na Constituição Federal e na Lei nº 8429, de forma que a população foi beneficiada pelos serviços de saúde disponibilizados. 
Destarte, alega que, sem a figura do dolo, é juridicamente impossível eventual caracterização de improbidade em ato algum de autoridade. Com todo efeito, tanto na doutrina, sobretudo na jurisprudência, é pacífico e convergente o entendimento de que a ação de improbidade administrativa deverá ser manejada para os casos em que ficar inequivocamente demonstrado que o agente público se utilizou de expediente de má-fé, com a nítida intenção de beneficiar-se pela lesão ao erário.
A defesa colacionou ementa de julgado do STF no sentido de [que sua conduta], in casu, [pela] ausência de má-fé (elemento subjetivo) , coadjuvada pela inexistência de dano ao patrimônio público (uma vez que houve a contraprestação de serviços) , fato que não onerou o município, tampouco beneficiou financeiramente o ex-prefeito, não pode ser considerada como ilícito, desconstituindo a alegada improbidade. Portanto, ante a ausência de prova quanto ao dolo, a má-fé e o prejuízo ao erário, não há fundamentos para os apontamentos realizados, tampouco para eventual condenação do notificado.
O responsável mencionou que, em outra oportunidade, o TCU [decidiu de igual modo]: 
' (...) pela liberação do nome do responsável da Conta Diversos Responsáveis, levando em consideração a conclusão da Comissão de Processo Administrativo Disciplinar, no sentido de que o ato irregular praticado não promoveu dano ao erário, nem tampouco foi praticado com dolo ou má fé'. Acórdão 91/96 - Plenário - Ata 24/96 - Processo Nº TC 009.297/93-6 - Relator: Ministro Paulo Affonso Martins de Oliveira. Não se pode perder de vista, por último, que os achados negativos apontam falhas de cunho formal, razão por que devem ser considerados como vícios sanáveis, e suas conclusões alçadas ao campo das recomendações. Em sentido semelhante: (...) poderiam ser todas de cunho formal como diferença de caixa - aspectos contábeis plenamente explicáveis pelo contador e/ou tesoureiro, - ausência de saldos bancários, créditos adicionais abertos ilegalmente, irregularidades na remuneração de Prefeito e de Vereadores, recibos de quitação incompleta, havendo quitação nos empenhos - despesas sem prévio empenho, realizadas sem licitação, mas feitas em favor do Município. São irregularidades todas sanáveis e porque sanáveis, não podem constituir débito algum ao prestador, e sofrer constrição judicial na execução fiscal.' - 17 José Nilo De Castro, Julgamento De Contas Municipais, Ed. Del Rey, P. 77.
 (...) em sua totalidade, tais representações têm sido conhecidas, julgadas procedentes e as prefeituras municipais sido alvos de determinação específica no sentido de darem cumprimento ao dispositivo legal. É sabido, portanto, em relação à matéria, que esta Corte tem optado por uma postura de fundo pedagógico, evitando a imputação de multa ao gestor.' (Acórdão 2472/2007-TCU-Plenário, Ministro Relator Guilherme Palmeira) . Ainda, vale mencionar que os achados negativos não causaram dano ao Erário, o que reforça, inclusive, a ideia de não se aplicar multa. Esse, aliás, vem sendo o entendimento dessa Egrégia Corte de Contas do Estado de Pernambuco: ' (...) considerando a ausência de dano efetivo ao erário no Processo de Dispensa de Licitação nº 02/99, bem como os documentos colacionados, em CONHECER do presente recurso, posto que foram atendidos os pressupostos de interposição, e, no mérito, dar-lhe provimento para julgar REGULAR, COM RESSALVAS, a dispensa realizada, retirando a multa aplicada e recomendando que a (...) observe a necessidade do procedimento licitatório nas contratações de prestadores de serviços.' (Acórdão T.C. Nº 392/02, Relatora: Conselheira em exercício Auditora Alda Magalhães.) Da mesma forma, vem o TCU entendendo no sentido da ' (...) liberação do nome do responsável da Conta Diversos Responsáveis, levando em consideração a conclusão da Comissão de Processo Administrativo Disciplinar, no sentido de que o ato irregular praticado não promoveu dano ao erário, nem tampouco foi praticado com dolo ou má fé. 08. À vista da demonstração de que não houve dano ao erário, acolho os pareceres oferecidos pela Unidade Técnica e pela douta Procuradoria e Voto no sentido de que o Tribunal adote o Acórdão que ora submeto à deliberação deste Egrégio Plenário. (Acórdão 91/96 - Plenário - Ata 24/96 - Processo nº TC 009.297/93-6 - Relator: Ministro Paulo Affonso Martins de Oliveira) .'
Ao final das alegações, o defendente requereu, dentre outros pedidos (reconhecimento de boa-fé e acolhimento da defesa) , que fosse incluído neste processo, como corresponsável, o Sr. Jacson Pinheiro, contador do Município de Joia/RS durante a gestão do Sr. José Roberto, o qual procedeu a todos os empenhos relativos aos recursos citados nos autos, bem como aprovou as contas apresentadas pela SMS.
Análise:
32.1.	O defendente, em suma, transferiu a terceiros todas as responsabilidades pelas quais foi demandado, em relação às condutas descritas no ofício (citação e audiência) , tendo afirmado que não era o ordenador de despesas do Município e  pedido a inclusão de outros supostos responsáveis ao presente processo, consoante o último requerimento efetuado nas alegações de defesa/razões de justificativa apresentados. 
32.2.	É pertinente mencionar, ainda, apesar de o tomador de contas haver incluído Jorge Miguel Vieira Leal como responsável neste processo, após análise realizada sobre a documentação acostada aos autos, concluiu-se que sua responsabilidade deveria ser excluída, uma vez que não havia evidências de que tenha tido participação nas irregularidades aqui verificadas. Demais disso, foi dada oportunidade de defesa ao agente responsabilizado na fase interna, em obediência aos princípios constitucionais que asseguram o direito ao contraditório e à ampla defesa (...) .
32.3.	Calha mencionar, inicialmente, que consta do relatório de auditoria do Denasus (peça 2) que 'as Notas de Empenho - NEs referentes às despesas realizadas [com] saúde nos exercícios de 2013 e 2014 não foram assinadas no campo ordem de pagamento pela Secretária Municipal de Saúde Gestora do Fundo (C.M.P.S.) ', em que pese haver regramento municipal, fixado por meio da Lei Municipal nº 2.591, de 14 de setembro de 2010, mais especificamente em seu art. 3º, § 5º, [de] que caberia ao secretário de saúde 'ordenar compras, assinar empenhos, autorizar pagamentos, assinar cheques ou autorizar eletronicamente os pagamentos das despesas referentes ao FMS, juntamente com prefeito ou quem ele delegar competência.'
32.4.	Cabe mencionar, ainda, que a constatação 464838 da auditoria do Denasus (peça 2, p. 46) é peremptória em afirmar que a Secretária Municipal de Saúde não era a gestora e nem ordenadora de despesas do Fundo Municipal de Saúde.
32.5.	Assim, não assiste razão ao responsável quando tenta transferir a responsabilidade acerca das condutas que demandaram o seu chamamento aos autos. In casu, nos elementos de defesa anexados aos autos como forma de tentar provar as suas alegações e justificativas (peças 55 a 58) , não há nenhum documento que comprove as alegações feitas acerca de que o responsável não teve nenhuma responsabilidade e ingerência nas decisões tomadas em relação aos recursos de que trata a presente TCE. 
32.6.	 Demais disso, é inimaginável supor que o gestor de um município de pequeno porte não saiba o que se passa nas finanças de seu município, não sendo razoável supor que o prefeito não soubesse o que ocorreu ou mesmo [que não tenha decidido] a destinação de vultosos recursos da área da saúde. 
32.7.	Quanto à alegação acerca da natureza subjetiva da responsabilidade, cabe mencionar que (...) é suficiente a quantificação do dano, a identificação da conduta do responsável que caracterize sua culpa, seja por imprudência, imperícia ou negligência, e a demonstração do nexo de causalidade entre a conduta culposa (stricto sensu) e a irregularidade que ocasionou o dano ao erário.
32.8.	Outra alegação de defesa se refere à informação relacionada ao julgamento da regularidade das contas do responsável pelo Tribunal de Contas Estadual. Uma vez que os recursos transferidos ao município e tratados nos presentes autos são de origem federal compete ao TCU verificar a regularidade [e a sua] correta aplicação. Não cabe acatar a alegação de defesa/pedido do defendente, uma vez que se aplica aos processos de controle externo o princípio da independência das instâncias (...) . 
 (...) 
32.12.	Desse modo, é pertinente lembrar que, na fiscalização dos gastos públicos, privilegia-se como princípio básico a inversão do ônus da prova, cabendo ao gestor demonstrar a boa aplicação dos dinheiros e valores públicos sob sua responsabilidade (art. 70, parágrafo único, da Constituição Federal e art. 93 do Decreto-Lei 200/1967 c/c o art. 66 do Decreto 93.872/1986) . A boa-fé não pode ser presumida, devendo ser demonstrada e comprovada a partir dos elementos que integram os autos. Na jurisprudência do TCU há diversos julgados nesse sentido, a exemplo do Acórdão 3874/2014-TCU-Segunda Câmara (Relator Ministro Benjamin Zymler) .
32.13.	Assim, não merecem prosperar as alegações e as justificativas do defendente, uma vez que não refutaram ou muito menos demonstraram a inocorrência das irregularidades que levaram à glosa de que trata os autos, podendo-se propor de imediato a rejeição das alegações de defesa e das razões de justificativa, além do julgamento pela irregularidade das contas (...) .
Da citação (Ofício 12.536/2020-TCU/Seproc, de 31/3/2020  (peça 53) e da revelia do Município de Joia (CNPJ: 89.650.121/0001-92) :
33.	Devidamente citado, consoante informado acima, o representante do responsável não apresentou as alegações de defesa. (...) "
11.	Com tais considerações, o Auditor Federal de Controle Externo - AUFC propôs ao Tribunal rejeitar as razões de justificativa e as alegações de defesa do Sr. José Roberto Zucolotto Moura e fixar novo e improrrogável prazo para que o Município de Joia/RS recolhesse o débito pelo qual fora citado (peça 65, p. 14) .  
12.	De seu turno, o titular da Secex/TCE acolheu o parecer exarado pelo Diretor Técnico da 2ª Divisão daquela unidade especializada no sentido de que, em face das alegações do Sr. José Roberto Zucolotto Moura no sentido de que não teria ordenado as despesas, seria necessário realizar diligência junto ao Denasus com o fito de obter cópia das Notas de Empenho, Notas de Liquidação, Ordens Bancárias e outros documentos que teriam amparado a conclusão do retrocitado Departamento de que a responsabilidade pela gestão dos recursos do Fundo Municipal de Sau¿de de Joia/RS era daquele gestor, e não da Sra. Secretária de Sau¿de a¿ época, conforme apontado na constatação 464838 do Relato¿rio de Auditoria constante das peças 66 e 67. 
13.	A medida saneadora foi levada a efeito (peça 69) e a Secex/TCE, ao analisar os elementos acostados ao processo, ponderou que o objetivo da diligência era verificar se o Sr. José Roberto Zucolotto Moura teria sido o gestor dos recursos do Fundo Municipal de Saúde de Joia/RS, apontando que as Notas de Empenho das despesas realizadas pela Secretaria de Saúde, a exemplo daquelas constantes da peça 72, pp. 1, 4, 6 e 9, haviam sido, de fato, autorizadas pelo ex-Prefeito (peça 74, p. 7) .
14.	A unidade instrutiva destacou, ademais, a informação transcrita no relatório de auditoria do Denasus, de que: 
"as Notas de Empenho-NEs, referentes às despesas realizadas pagas em saúde nos exercícios 2013 2014, não são assinadas no campo Ordem de pagamento pela Secretária Municipal de Saúde Gestora do Fundo (C.M.P.S.) ', em que pese haver regramento municipal, fixado por meio da Lei Municipal nº 2.591, de 14 de setembro de 2010, mais especificamente em seu art. 3º, § 5º, que caberia ao secretário de saúde 'ordenar compras, assinar empenhos, autorizar pagamentos, assinar cheques ou autorizar eletronicamente os pagamentos das despesas referentes ao FMS, juntamente com prefeito ou quem ele delegar competência'."
15.	Após aduzir que, no presente caso, não ocorreu a prescrição da pretensão punitiva, nos moldes delineados pelo Acórdão 1441/2016-TCU-Plenário (relator Ministro Benjamin Zymler, e redator Ministro Walton Alencar Rodrigues) , a Secex/TCE reiterou a conclusão outrora apresentada à peça 65 e apresentou, desta feita de forma unânime, a seguinte proposta de encaminhamento (peças 74, p. 8; 75 e 76) : 
"I) fixar novo e improrrogável prazo de quinze dias, com fundamento no art. 1º, inciso I, e 12, § 1º, da Lei 8.443/92 e no art. 143, inciso I, alínea 'c', do Regimento Interno/TCU, para que o município de Joia/RS comprove, perante este Tribunal, o recolhimento aos cofres do Fundo Municipal de Saúde de Joia/RS da quantia a seguir especificada, atualizada monetariamente: 
	Data
	Valor (R$) 

	1º/11/2013
	85.000,00

Valor atualizado do débito (sem juros) em 18/3/2020: R$ 120.827,50
II) informar ao responsável legal pelo município de Joia/RS que a liquidação tempestiva do débito atualizado monetariamente saneará o processo e permitirá que as contas sejam julgadas regulares com ressalva, dando-se-lhe quitação, nos termos do § 4º do art. 202 do Regimento Interno/TCU, ao passo que a ausência dessa liquidação tempestiva levará ao julgamento pela irregularidade das contas, com imputação de débito a ser atualizado monetariamente e acrescido de juros moratórios nos termos do art. 19 da Lei 8.443/1992; 
III) autorizar, caso solicitado pelo responsável, o pagamento das dívidas em até trinta e seis parcelas mensais e consecutivas, nos termos do art. 26 da Lei 8.443/1992 c/c o art. 217 do Regimento Interno/TCU, fixando-lhe o prazo de quinze dias, a contar do recebimento das notificações, para comprovar, perante o Tribunal, o recolhimento da primeira parcela, e de trinta dias, a contar da parcela anterior, para comprovar o recolhimento das demais parcelas, devendo incidir sobre cada valor mensal, atualizado monetariamente, os juros de mora devidos, na forma prevista na legislação em vigor."
16.	O Ministério Público especializado, em parecer da lavra do Procurador Sérgio Ricardo Costa Caribé, anuiu ao encaminhamento alvitrado pela unidade especializada (peça 77) .
		É o Relatório.

Denise Teresinha Pedroso Zilch (OAB/RS 106.655) e Jéssica Fernanda Callai (OAB/RS 95.624).

Procurador Sérgio Ricardo Costa Caribé.

TOMADA DE CONTAS ESPECIAL. FUNDO NACIONAL DE SAÚDE. TRANSFERÊNCIA NA MODALIDADE FUNDO A FUNDO. NÃO COMPROVAÇÃO DA REGULAR APLICAÇÃO DE PARTE DA VERBA FEDERAL. PAGAMENTO DE APOSENTADOS E PENSIONISTAS. DESVIO DE FINALIDADE. CITAÇÃO DO EX-PREFEITO E DA MUNICIPALIDADE. ALEGAÇÕES DE DEFESA DO EX-ALCAIDE. REJEIÇÃO. REVELIA DO ENTE FEDERADO. CONTAS IRREGULARES. DÉBITO. MULTA.

TOMADA DE CONTAS ESPECIAL (TCE)

Secretaria de Controle Externo de Tomada de Contas Especial - Secex/TCE.

Em exame a Tomada de Contas Especial instaurada pelo Fundo Nacional de Saúde - FNS em desfavor dos Srs. José Roberto Zucolotto Moura e Jorge Miguel Vieira Leal e do Fundo Municipal de Saúde de Joia/RS, tendo por fundamento a não comprovação da regular aplicação dos recursos repassados pela União ao Município de Joia/RS, nos exercícios de 2013 e 2014.   
2.	As verbas transferidas àquela municipalidade foram auditadas pelo Denausu, conforme consignado nos relatórios constantes das peças 3, 4 e 5.
3.	O fundamento para a instauração desta Tomada de Contas Especial, conforme consignado na matriz de responsabilização elaborada pelo tomador de contas, foi a constatação das seguintes irregularidades: i) pagamento de aposentadorias e pensões com a utilização de recursos financeiros do Bloco de Atenção Básica/SUS, quando deveria ter utilizado os recursos do SUS apenas para os fins previstos; e ii) transferência financeira sem a comprovação da destinação e do credor do recurso financeiro do Bloco Atenção Básica, quando deveria ter sido realizado o pagamento/transferência de recursos apenas para quitação/pagamento de procedimentos na área da saúde devidamente comprovados.
4.	Os responsáveis arrolados na fase interna foram devidamente comunicados durante o exercício de 2017 (peça 41, p. 4/5) e, diante da ausência de justificativas suficientes para elidir a irregularidade e da não devolução dos recursos, a presente TCE foi instaurada em 28/08/2018 (peça 36) . 
5.	No relatório do tomador de contas, o prejuízo foi quantificado em R$ 650.264,41, sendo a responsabilidade atribuída ao Sr. Jorge Miguel Vieira Leal, falecido em 11/8/2019 (cf. consulta ao Sistema CPF da Receita Federal do Brasil) , Secretário Municipal de Finanças, no período de 2/1/2013 a 31/12/2016, na condição de gestor dos recursos, e ao Sr. José Roberto Zucolotto Moura, Prefeito no período de 1º/1/2013 a 31/12/2016, também na condição de gestor dos recursos, e ao Fundo Municipal de Saúde de Joia/RS, na condição de beneficiário.
6.	No âmbito deste Tribunal, a Secretaria de Controle Externo de Tomada de Contas Especial - Secex/TCE instruiu os autos e entendeu pertinente retirar do polo passivo desta TCE o Sr. Jorge Miguel Vieira Leal, dado que o exame na documentação acostada aos autos indicou que tal responsável não teve participação na irregularidade ensejadora do dano em foco.
7.	Assim, a unidade especializada propôs a realização das seguintes medidas (peças 48, pp. 7/9; 49 e 50) :
	7.1. citação do Sr. José Roberto Zucolotto Moura, Prefeito entre 1º/1/2013 e 31/12/2016, na condição de gestor dos recursos:
	Data 
	Valor (R$) 

	1º/1/2014
	104.984,71

	1º/1/2014
	63.508,35

	1º/1/2014
	15.068,87

	1º/1/2014
	40.177,35

	1º/1/2014
	8.891,24

	1º/1/2014
	32.311,49

	1º/1/2014
	5,31

	1º/1/2014
	92.810,68

	30/1/2014
	56.145,11

	30/4/2014
	17.803,66

	30/4/2014
	133.557,64

	7.2. citação do Município de Joia/RS, na condição de beneficiado, de forma indevida, pelo desvio de finalidade na aplicação de recursos federais oriundos do FNS: 
	Data
	Valor (R$) 

	1º/11/2013
	85.000,00

	7.3. audiência do Sr. José Roberto Zucolotto Moura por ter dado ensejo ao pagamento de aposentadorias e pensões com a utilização de recursos financeiros do Bloco de Atenção Básica/SUS.
8.	Efetuadas as medidas acima descritas (peças 53/56) , somente o Sr. José Roberto Zucolotto Moura compareceu aos autos, por meio de representante legal (peças 58/62) , tendo o ente federado optado pela revelia.
9.	O Auditor Federal de Controle Externo - AUFC da Secex/TCE analisou as razões de justificativa e as alegações de defesa do Sr. José Roberto Zucolotto Moura, tendo proposto, ao final, a sua rejeição, bem como a fixação de novo e improrrogável prazo para que o Município de Joia/RS recolhesse o débito pelo qual fora citado.
10.	De seu turno, o titular da Secex/TCE acolheu o parecer exarado pelo Diretor Técnico da 2ª Divisão daquela unidade especializada no sentido de que, em face das alegações do Sr. José Roberto Zucolotto Moura de que não teria ordenado as despesas, seria necessário realizar diligência junto ao Denasus com o fito de obter cópia das Notas de Empenho, Notas de Liquidação, Ordens Bancárias e outros documentos que teriam amparado a conclusão do retrocitado Departamento de que a responsabilidade pela gestão dos recursos do Fundo Municipal de Sau¿de de Joia/RS era daquele gestora, e não da Sra. Secretária de Sau¿de a¿ época, conforme apontado na constatação 464838 do Relato¿rio de Auditoria constante das peças 66 e 67. 
11.	Levada a efeito a medida saneadora, a Secex/TCE, após analisar os elementos acostados pelo Denasus ao processo na peça 72, ratificou a proposta outrora apresentada de fixar novo e improrrogável prazo para que o Município de Joia/RS comprovasse o recolhimento do débito que lhe fora imputado aos cofres do Fundo Municipal de Saúde de Joia/RS. 
12.	É a síntese do necessário. Passo a decidir.
13.	Como visto acima, há neste processo dois débitos: i) um de R$ 85.000,00, atribuído ao Município de Joia/RS; e ii) outro da ordem de R$ 565 mil, de responsabilidade do Sr. José Roberto Zucolotto Moura, ex-Prefeito.   
14.	O primeiro dos danos acima decorre da constatação 465010 do relatório do Denasus, consubstanciada na utilização de recursos da Atenção Básica de Saúde para o pagamento de despesas do Fundo de Aposentadoria e Pensões da municipalidade (peça 2, p. 44) .
15.	Tal prática vai de encontro com o previsto nos arts. 4º, inciso I, da Lei Complementar 141/2012 (que regulamenta o § 3º do art. 198 da Constituição Federal para dispor sobre os valores mínimos a serem aplicados anualmente pela União, Estados, Distrito Federal e Municípios em ações e serviços públicos de saúde) , e 6º, § 2º, inciso I, da Portaria MS/GM 204/2007 (a qual dispõe sobre o financiamento e a transferência dos recursos federais para as ações e os serviços de saúde, na forma de blocos de financiamento) , verbis: 
 Lei Complementar 141/2012:
"Art. 4º Não constituirão despesas com ações e serviços públicos de saúde, para fins de apuração dos percentuais mínimos de que trata esta Lei Complementar, aquelas decorrentes de: 
I - pagamento de aposentadorias e pensões, inclusive dos servidores da saúde;"
Portaria MS/GM 204/2007:
"Art. 6º Os recursos referentes a cada bloco de financiamento devem ser aplicados nas ações e serviços de saúde relacionados ao próprio bloco.
 (...) 
§ 2º Os recursos referentes aos Blocos de Atenção Básica, Atenção de Média e Alta Complexidade Ambulatorial e Hospitalar, Vigilância em Saúde, Gestão do SUS e Assistência Farmacêutica não poderão ser utilizados para o pagamento de: (Redação dada pela Portaria GM/MS nº 2.025 de 24.08.2011) 
I - servidores inativos;"
16.	Tendo em vista que o Município de Joia/RS foi beneficiado pelo desvio de finalidade acima descrito, e que, instado a se manifestar sobre a irregularidade em sede de citação, optou por permanecer silente, deve o presente processo seguir seu curso, nos termos do art. 12, § 3º, da Lei 8.443/1992.
17.	Esclareço que, de forma diversa do que proposto pela Secex/TCE e corroborado pelo MP/TCU, haja vista a revelia do ente federado, não é imperativo fixar novo e improrrogável prazo para recolhimento do débito, podendo as contas serem julgadas, desde logo, no mérito. Nesse sentido, cito os seguintes precedentes colhidos da ferramenta "Jurisprudência Selecionada":
Acórdão 18986/2021-TCU-Segunda Câmara (de minha relatoria) 
Acórdão 5272/2019-TCU-Segunda Câmara (relator Ministro Raimundo Carreiro) 
Acórdão 3510/2016-TCU-Primeira Câmara (relator Ministro José Mucio Monteiro) 
"A revelia do ente federado conduz ao julgamento do mérito de suas contas, afastando-se eventual possibilidade de concessão de novo e improrrogável prazo para que recolha o valor devido (art. 12, §§ 1º e 2º, da Lei 8.443/1992) ."
18.	Dessa maneira, cabe julgar irregulares as contas do Município de Joia/RS, imputando-se-lhe o débito apurado, de R$ 85 mil, com fulcro no art. 16, inciso III, alínea "c", da Lei 8.443/1992.
19.	Noutro giro, o dano da ordem de R$ 565 mil foi apontado no relatório do Denasus (peça 2) nas constatações 465244, 465262 e 465265 (p. 52) ; 465240, 465245, 465246 e 465247 (p. 53) ; 465242, 465243 e 465248 (p. 54) ; bem como 465259 (p. 55) , as quais foram descritas como transferências financeiras sem a devida comprovação da destinação e do credor do recurso.
20.	A defesa do Sr. José Roberto Zucolotto Moura, ex-Prefeito citado pela irregularidade supra descrita, centrou-se, em suma, nos seguintes pontos: i) não era o ordenador de despesas, havendo delegação de competência para que outras instâncias - Secretaria de Saúde, Setor de Contas e Controle e Secretaria de Finanças - cuidassem da gestão das verbas do FNS; ii) teve suas contas aprovadas pelo Tribunal de Contas do Estado; e iii) não pode ser responsabilizado, pois não agiu com dolo ou má-fé; e iv) inexiste o dano apontado nestes autos, eis que, segundo aduz, o serviço foi efetivamente prestado. 
21.	Sobre o primeiro tópico, insta reportar que, embora houvesse regramento dispondo que caberia ao Secretário de Saúde ordenar compras, assinar empenhos, autorizar pagamentos, assinar cheques ou autorizar eletronicamente os pagamentos das despesas referentes ao Fundo Municipal de Saúde (art. 3º, § 5º, da Lei Municipal 2.591/2010) , o Denasus asseverou expressamente, na constatação 464838, que a então Secretária de Saúde, Sra. Cleonice Maria Poletto, não atuou como gestora, tampouco como ordenadora de despesas nos exercícios de 2013 e 2014  (peça 2, p. 46) . 
22.	Ressalte-se que essa questão, por ter sido aventada pelo responsável em sede de alegações de defesa, foi objeto de diligência da Secex/TCE junto ao Denasus para que esta Corte pudesse certificar-se que, de fato, o ex-alcaide teria sido o gestor das verbas federais repassadas pelo FNS.
23.	E a resposta do Denasus (peça 71) , cujos documentos foram colacionados à peça 72, indicou que o Sr. José Roberto Zucolotto Moura atuou direta e ativamente na gestão dos recursos repassados pelo SUS ora em exame, conforme atestam, v.g. as Notas de Empenho constantes das pp. 1, 4, 6 e 9, as quais possuem a assinatura do ex-Chefe do Executivo Municipal autorizando a despesa lá referenciada. 
24.	Em hipóteses similares, este Tribunal tem interpretado que o Prefeito deve responder pelo débito. Nessa linha, trago a lume os seguintes excertos de julgados, que colhi da ferramenta de pesquisa intitulada "Jurisprudência Selecionada": 
Acórdão 203/2018-TCU-Plenário (relator Ministro Augusto Nardes) 
Acórdão 7503/2015-TCU-Primeira Câmara (relator Ministro Walton Alencar Rodrigues) 
"O prefeito somente responde por irregularidades na aplicação de recursos do Sistema Único de Saúde (SUS) caso delas participe ativamente, pois, no âmbito municipal, a direção do SUS é competência da respectiva secretaria de saúde ou órgão equivalente (art. 9º, inciso III, da Lei 8.080/1990) ."
Acórdão 12168/2019-TCU-Primeira Câmara (de minha relatoria) 
"Na ausência de evidências de que o prefeito municipal tenha participado de atos e procedimentos irregulares na aplicação de recursos do Sistema Único de Saúde (SUS) , a responsabilidade pelas ocorrências apuradas deve recair unicamente sobre o secretário municipal de saúde, em face das disposições contidas nas Leis 8.080/1990 e 8.142/1990."
25.	Nos presentes autos, as evidências de que o Sr. José Roberto Zucolotto Moura participou ativamente da gestão das verbas do FNS, aliada à informação trazida pelo Denasus de que a Secretária de Saúde não ordenara despesas e não gerira tais verbas, estão a indicar, de forma inequívoca, que o ex-Prefeito deve responder pelo prejuízo ora em debate. 
26.	Acerca da segunda alegação - de que suas contas teriam sido aprovadas pela Corte de Contas Estadual -, insta reportar que são distintos o âmbito de atuação daquele órgão de controle e o desta Casa de Contas, porquanto cabe ao primeiro sindicar a gestão de verbas estaduais e a este Tribunal de Contas de União, fiscalizar a aplicação de recursos federais.
27.	Relativamente à alegação de que não pode ser responsabilizado por não ter agido com dolo ou má-fé, e, ainda, de que inexiste o dano ao erário ora em escrutínio, cabem os seguintes comentários.
28.	O responsável não carreou ao processo elementos capazes de infirmar o apontamento do Denasus, de que o débito pelo qual fora citado decorre de transferências financeiras sem a comprovação de sua destinação e do credor, como dito acima. Tal ocorrência afasta o nexo de causalidade entre os recursos federais recebidos e as despesas realizadas e, por conseguinte, impedem a comprovação da boa e adequada utilização das verbas federais transferidas à municipalidade pelo FNS, nos exercícios de 2013 e 2014.
30.	Sobre a alegação de que não agiu com dolo, é bom deixar assente que a jurisprudência deste Tribunal se consolidou na linha de que a regra prevista no art. 28 do Decreto-lei 4.657/1942, Lei de Introdução às Normas do Direito Brasileiro - LINDB (acrescentado por meio da Lei 13.655/2018) , ao estabelecer que o agente público só responderá pessoalmente por suas decisões ou opiniões técnicas em caso de dolo ou erro grosseiro, não se aplica à responsabilidade financeira por dano causado ao erário, haja vista que o dever de indenizar eventual prejuízo aos cofres públicos permanece sujeito à comprovação de dolo ou culpa (culpa stricto sensu) , sem qualquer gradação, em face do tratamento constitucional conferido à matéria pelo art. 37, § 6º, da Constituição Federal. Menciono, nesse sentido, os Acórdãos Plenários 2.768/2019 e 1.958/2022 (relator Ministro Benjamin Zymler) e 11.289/2021 - Primeira Câmara (relator Ministro Vital do Rêgo) .
31.	No caso em foco, o Sr. José Roberto Zucolotto Moura, ao participar ativamente da gestão das verbas do FNS, dando ensejo à sua destinação de maneira não conforme aos ditames aplicáveis à espécie, incorreu em culpa, seja na modalidade de imprudência ou de negligência, devendo, de toda forma, responder pelo dano decorrente.
32.	Especificamente no que tange à aplicação de sanções administrativas, entre as quais se inclui a penalidade pecuniária, a Corte tem decidido que é necessário verificar a ocorrência de culpa grave (erro grosseiro) ou dolo do administrador público (Acórdão 2391/2018-TCU-Plenário, relator Ministro Benjamin Zymler; e 11.762/2018 - Segunda Câmara, de minha relatoria) . 
33.	No caso destes autos, ao dar ensejo à aplicação irregular dos recursos repassados pelo Fundo Nacional de Saúde, o ex-Prefeito agiu com culpa grave e, por conseguinte, deve ser apenado com a multa insculpida no art. 57 da Lei 8.443/1992. 
34.	Quanto ao sancionamento, destaco que o Plenário desta Casa de Contas fixou o entendimento de que o Tribunal está subordinado ao prazo decenal de prescrição indicado no art. 205 do Código Civil, contado a partir do fato gerador, e de que o ato que ordenar a citação, a audiência ou a oitiva da parte interrompe a prescrição, nos termos do art. 202, inciso I, do Código Civil (Acórdão 1441/2016-TCU-Plenário, relator Ministro Benjamin Zymler e redator Ministro Walton Alencar Rodrigues) .
35. 	Uma vez que os fatos que deram causa ao dano ora em debate ocorreram no exercício de 2014 e o ato de ordenação da citação se deu em 30/3/2020 (peça 50) , ou seja, em interregno menor que os dez anos fixados no indigitado Acórdão 1441/2016-TCU-Plenário, resta afastada a prescrição da pretensão punitiva, sendo plenamente cabível a aplicação de multa ao responsável. 
36.	Em sede de audiência, por meio da qual foi instado a se defender do ato de ter possibilitado o pagamento de aposentadorias e pensões com a utilização de recursos financeiros do Bloco de Atenção Básica/SUS, o que culminou no débito pelo qual a municipalidade está sendo responsabilizada, o responsável também não trouxe ao Tribunal elementos capazes de justificar a conduta irregular, cabendo a rejeição de sua defesa, com a devida sanção pecuniária, a qual, em princípio deveria ser fulcrada no art. 58, inciso II, da Lei 8.443/1992, mas que pode ser absorvida pela multa do art. 57 daquele diploma legal, devendo tal fato ser levado em conta na dosimetria da reprimenda. 
37.	À guisa de conclusão, cabe julgar irregulares as contas do Município de Joia/RS, imputando-se-lhe débito de R$ 85.000,00, e do Sr. José Roberto Zucolotto Moura, com a imputação do débito da ordem de R$ 565 mil, e aplicação da multa prevista no art. 57 da Lei Orgânica/TCU, dada a gravidade dos fatos narrados neste processo.  
38.	Oportuno, por fim, nos termos do § 7° do art. 209 do Regimento Interno/TCU, encaminhar cópia do Acórdão que sobrevier à Procuradoria da República no Estado do Rio Grande do Sul, para a adoção das medidas de sua alçada, bem como ao Fundo Nacional de Saúde, para ciência. 
	Ante o exposto, voto por que seja adotado o Acórdão que ora submeto a este Colegiado. 
	
T.C.U., Sala das Sessões, em 18 de outubro de 2022.
MARCOS BEMQUERER COSTA
Relator